臺灣宜蘭地方法院民事判決
111年度訴字第281號
原      告  彰化商業銀行股份有限公司

法定代理人  凌忠嫄  
訴訟代理人  黃聖雯  
被      告  許陳阿罕

            許文政  

            許美麗  

            許耘萱  

共      同
訴訟代理人  李玉惠  
上列當事人間請求分配表異議之訴事件，本院於中華民國111年1
1月2日言詞辯論終結，判決如下：    
　　主　文
本院一一○年度司執字第六一一六號強制執行事件，於民國一一
一年四月六日製作之分配表，表列次序三、四、五、六所列扣繳
被告之執行費各新臺幣壹仟貳佰元，及次序十、十一、十二、十
三所列分配予被告各新臺幣壹拾肆萬伍仟捌佰捌拾伍元，均應予
剔除。
訴訟費用由被告負擔。
　　事實及理由
壹、程序部分
一、「債權人或債務人對於分配表所載各債權人之債權或分配金
    額有不同意者，應於分配期日一日前，向執行法院提出書狀
    ，聲明異議。」「異議未終結者，為異議之債權人或債務人
    ，得向執行法院對為反對陳述之債權人或債務人提起分配表
    異議之訴。」強制執行法第39條第1項、第41條第1項前段分
    別定有明文。查本院民事執行處（下稱本院執行處）110年
    度司執字第6116號強制執行事件（下稱系爭執行事件）於民
    國111年4月6日所製作之分配表（下稱系爭分配表），定於
    同年6月6日為分配期日實行分配。而原告前已於111年5月31
    日具狀就系爭分配表所載關於被告之債權向本院執行處聲明
    異議，並於同年6月10日提起本件分配表異議之訴，是原告
    提起本件分配表異議之訴，核與強制執行法第39條第1項、
    第41條第1項前段規定相符，先予敘明。
二、本件被告經合法通知，均未於言詞辯論期日到場，核無民事
    訴訟法第386條各款所列情形，爰依民事訴訟法第385條第1
    項前段之規定，准原告之聲請，由其一造辯論而為判決。
貳、實體部分　　　　
一、原告主張：被告4人為訴外人許春松之繼承人，許春松原對
    游春炎所有之宜蘭縣○○鄉○○段000○000○000地號土地之所有
    權應有部分各4分之1（下合稱系爭土地）設定有抵押權（下
    稱系爭抵押權），用以擔保其對游春炎新臺幣（下同）60萬
    元債權之行使，許春松死亡後，系爭抵押權登記即由被告4
    人繼承取得，而被告前於111年3月24日以系爭土地抵押權人
    之地位，對系爭執行事件中拍賣系爭土地所得款項聲明參與
    分配，並經本院以系爭執行事件受理在案，惟被告4人實際
    上並未對游春炎存有系爭抵押權所擔保之債權，或業已罹於
    時效而消滅，應不得對系爭執行事件就系爭土地拍賣所得款
    項參與分配，而本院執行處於111年4月6日所製作之系爭分
    配表之項次3、4、5、6各為代扣被告4人應繳納執行費各1,2
    00元，項次10、11、12、13分配予被告4人各145,885元（上
    述項次金額，下稱系爭分配款），均應予以剔除，並按債權
    比例重新分配，為此，爰依強制執行法第41條第1項規定提
    起本件訴訟等語。並聲明：如主文第1項所示。
二、被告未於最後言詞辯論期日到場，惟據其於準備程序中所述
    則以：對於伊等是否對於游春炎存有債權，伊等均不清楚，
    無法說明，當初相關債務都是許春松自行處理，現在僅能提
    出支票4張等語，資為抗辯。並聲明：原告之訴駁回。
三、本院之判斷：　　
(一)按強制執行事件之債權人以他債權人聲明參與分配之債權不
    存在為異議權之理由，依強制執行法第41條規定提起分配表
    異議之訴，本質上含有消極確認債權不存在訴訟之性質，須
    於確認該有爭議之債權不存在後，始得為剔除該債權於分配
    表外之形成判決，依舉證責任分配法則，應由主張該債權存
    在之被告負舉證之責（最高法院109年度台上字第212號判決
    意旨參照）。次按確認法律關係不存在之訴，如被告抗辯其
    法律關係存在時，應由被告負舉證責任。復按抵押權為從物
    權，以其擔保之債權存在為發生之要件，契約當事人間除以
    債權之發生為停止條件，或約定就將來應發生之債權而設定
    外，若所擔保之債權不存在，縱為抵押權之設定登記，仍難
    認其抵押權業已成立，乃抵押權成立上（發生上）之從屬性
    ，固與民法第870條規定之移轉上從屬性有別，惟兩者關於
    抵押權與主債權不可分之從屬特性，則無二致（最高法院94
    年度台上字第112號裁定意旨可資參照）。
(二)查本件原告主張被告4人為許春松之繼承人，許春松原對游
    春炎所有之系爭土地存有系爭抵押權之登記，用以擔保許春
    松對游春炎60萬元債權之行使，許春松死亡後，系爭抵押權
    登記即由被告4人繼承取得，而被告前於111年3月24日以系
    爭土地抵押權人之地位，對系爭執行事件中拍賣系爭土地所
    得款項聲明參與分配，並經本院以系爭執行事件受理在案，
    並於系爭分配表中擬分配系爭分配款予被告4人等情，為被
    告所不爭執，並經本院核閱系爭執行事件卷宗無訛，首堪認
    定。而本件被告4人既係以系爭土地抵押權人之地位，對系
    爭執行事件中拍賣系爭土地所得款項聲明參與分配，則其請
    求獲分配款項，自以其等仍對系爭土地存有抵押權為其要件
    ，苟其等對系爭土地已無抵押權，則自不得於系爭執行事件
    中請求分配拍賣系爭土地所得之案款，又揆諸前開說明，上
    開抵押權之存在，尚不僅以系爭土地上有系爭抵押權之「設
    定登記」為已足，抵押權之存在，係以所擔保債權存在為前
    提，而就該債權存在乙節，應由主張債權存在之被告負舉證
    責任。
(三)惟查本件被告對於其等現是否仍對游春炎存有60萬元之債權
    ，及就債權之內容、性質、成立日期、約定清償期等，被告
    均表示不清楚，而僅提出支票4紙為據（見系爭執行事件卷
    二），惟觀之被告所提出之游春炎所簽發之支票4紙，其發
    票日期分別為87年12月31日、87年12月31日、87年3月27日
    、87年12月27日，不但晚於系爭抵押權登記成立之83年10月
    26日，甚至更晚於系爭抵押權登記之債務「清償日期」85年
    10月25日，金額亦各為100萬元、40萬元、70萬元、100萬元
    ，亦與系爭抵押權登記之債權金額60萬元均不相同，是本件
    依被告所提出之支票4紙，實均無從證明被告之被繼承人許
    春松於83年10月26日設定系爭抵押權登記時，是否對游春炎
    存有60萬元之債權，或該債權是否仍然存在，憑此，本件被
    告既無法證明其等對游春炎存有債權，則系爭抵押權自亦難
    認確實存在，其等即應不得本於系爭土地抵押權人之地位，
    就系爭執行事件中拍賣系爭土地所得款項參與分配。從而，
    本件原告請求剔除系爭分配表中分配予被告之債權金額，應
    屬有據。
四、綜上所述，本件被告不能舉證明系爭抵押權擔保之債權存在
    ，本院執行處所製作之系爭分配表將該債權列入分配，即乏
    依據，原告主張系爭分配表應將被告債權列為參與分配債權
    之項次3、4、5、6所列代繳國庫分配執行費用各1,200元，
    項次10、11、12、13所列分配金額各145,885元予以剔除，
    不得列入分配，為有理由，應予准許。
五、本件事證已臻明確，兩造其餘攻擊防禦方法及所提之證據，
    經審酌後均與判決之結果不生影響，爰不另一一論述，併此
    敘明。　　
六、訴訟費用負擔之依據：民事訴訟法第78條、第85條第1項前
    段。
中　　華　　民　　國　　111 　年　　11　　月　　30　　日
    　　　　　　　臺灣宜蘭地方法院民事庭
　　　　　　　　　　　　　審判長法　官  伍偉華
　　　　　　　　　　　　　　　　法  官　黃淑芳
　　　　　　　　　　　　　　　　法  官　張文愷
以上正本係照原本作成。
如對本判決上訴，須於判決送達後二十日之不變期間內，向本院
提出上訴狀（應附繕本）。
如委任律師提起上訴者，應一併繳納上訴審裁判費。
中　　華　　民　　國　　111 　年　　11　　月　　30　　日
                                書記官  林仁修